【裁判字號】    90,判,133
【裁判日期】    900111
【裁判案由】    綜合所得稅
【裁判全文】
最  高  行  政  法  院  判  決                      九十年度判字第一三三號
    再 審原 告  甲○○
    再 審被 告  財政部臺灣省北區國稅局
    代  表  人  林吉昌
右當事人間因綜合所得稅事件，再審原告不服本院中華民國八十八年二月十一日八十
八年判字第三一○號判決，提起再審之訴。關於（舊）行政訴訟法第二十八條第一款
部分，本院判決如左：
    主  文
再審之訴駁回。
再審訴訟費用由再審原告負擔。
    事  實
緣再審原告民國（以下同）七十九年度綜合所得稅結算申報，再審被告以其漏報取自
國防部中山科學研究院（以下簡稱中科院）之薪資所得計新台幣（下同）一九四、五
八六元，乃核定補徵稅額一一、六七五元。再審原告不服，就取自中科院薪資所得一
九四、五八六元部分，循序提起行政訴訟，經本院八十八年度判字第三一○號判決駁
回，再審原告乃以原判決有（舊）行政訴訟法第二十八條第一款（相當於新行政訴訟
法第二百七十三條第一項第一款）之再審事由提起再審之訴，茲摘兩造訴辯意旨如
次：
再審原告起訴意旨及補充理由略謂：一、財政部稅制委員會於七十九年、八十三年、
八十七年所編印各版新舊所得稅彙編中，分別以10.18.台財稅第七九○七一四三三四
號函、8.台財稅第八三一六○七六六一號函、9.台財稅第八七一九六五三六
六號函再三的向人民宣示，凡未編入該年度版之「本部及各權責機關所對外發布舊函
示，非經其重行核定，一律不再援引適用」，經遍查其七十九年、八十三年、八十七
年版之所得稅法令彙編中，皆未列入財政部六十八台財稅三八五○一號函、行政院台
八十四財三七○○七號函，依上開各年度版所得稅法令彙編首揭各函示之意旨，應為
無效之函示，必經各權責機關重新核定後，始重新生效，是以財政部及行政院如欲起
課中山科學研究院非軍職員工品位加給或技術津貼之稅賦，必須立刻重新函示，方能
起課，否則即違反「禁反言－政府機關言出必行，不能反悔」之原則，而國家社會將
在政府朝令夕改之狀況下，抗爭不斷，陷入混亂不安之局面，合該陳明。二、本案爭
議之要點之一為財政部及其所屬各區國稅局身為行政主管機關，雖得本於職權依據所
得稅法責成行政釋示聲明應稅之主張，但自民國六十八年稽徵機關函示徵免原則以來
至民國八十四年十一月十七日確定應稅期間，中科院依徵免則認定免稅，並多次向桃
園稅捐稽徵處及財政部北區國稅局據實說明，而主管機關除以右述七十九、八十三、
八十七年所得稅法令彙編之函示，及不作為之默示同意此部分免稅，導致長期以來中
科院員工信賴此等主張，認為財政主管機關以上開函示及不作為默示，乃基於行政一
體原則，授權國防部及中科院或其他公務機關之相互認定並合於行政行為明確性原則
下，在實質上已存在信賴之法律效力，因而作為生涯規劃，處置財產（復無扣繳憑單
），故應有行政法上「信賴保護」原則之適用，依據鈞院七十六年判字第四七四號判
決文示以「．．．不管行政機關之決定是否合法，除了重大且明顯之瑕疵或其違法係
可歸責於納稅義務人外，行政機關之行為一經表露於外，人民通常會對所造成的法律
狀態之存續寄以信賴，並以之作為依據，此種依據信賴，應受保護」，及一般法學原
理亦皆言「信賴保護原則」，係指人民信賴政府機關之決定，就其生活關係已有適當
之安排，政府機關應給予保護或給予合理補償而言，是以財稅機關在七十九、八十三
年版所得稅法令彙編中以首揭各函示之意旨及長期不作為之默示，所造成之財政部六
十八台財稅三八五○一號函無效的法律效力，應使中科院非軍職員工在八十四年十一
月十七日行政院台八十四財三七○○七號發布前享有「信賴保護」的利益，此為財稅
機關所必須允諾的法律保護結果，實無關事業主（國防部及中山科學研究院）承諾或
應由事業主負擔的稅賦，因此往前補課中科院非軍職員工五年稅之處分顯然違法，理
應辨明。三、再按所得稅法第九十四條第一項：「扣繳義務人於扣繳稅款時，應隨時
通知納稅義務人，並依本法第九十二條之規定，填具扣繳憑單發給納稅義務人，如原
扣稅額與稽徵機關核定稅額不符時，扣繳義務人於繳納稅款後，應將溢扣之款退還納
稅義務人；不足之數由扣繳義務人補繳，但扣繳義務人得向納稅義務人追償之。」明
白規定扣繳義務人即中科院院長及主辦會計，有先行代納稅義務人繳納之義務。固然
同法第八十九條第二項有「扣繳義務人未履行扣繳義務責任，而有行蹤不明或其他情
事，致無從追究者，稽徵機關得逕向納稅義務人徵收之」的述。卻完全不適用於中
科院非軍職員工五年補課稅案中，其理至明，因為中山科學研究院為國家機關，扣繳
義務人承命行事，不敢稍有潛越，復有國防部、行政院等上級機關可資追究，非無從
也。更何況稅捐稽徵法第四十八條之三（修正條文）復有「納稅義務人違反本法規定
，適用裁處時之法律。但裁處前之法律有利於納稅義務人者，適用最有利於納稅義務
人之法律。」（從新從輕之原則）及中央法規標準法第十八條「．．．但舊法規有利
於當事人而新法規未廢除或禁止所聲請事項，適用舊法規。」（從優原則）之立法旨
意，皆明白律定認事用法之原則，必須優先考慮對人民（納稅義務人）最有利之部分
後，仍然無法免除其責時，方得對人民（納稅義務人）處分，此為先進民主國家所普
遍遵行的原則（且所得稅法第九十四條第一項為現行有效之法律。）所以財政部及其
所屬各區國稅局，直接向中科院非軍職員工追課五年稅之處分，顯然有違所得稅法第
九十四條第一項法定之程序正義，應請鈞院撤銷原處分。四、又財政部民國六十八年
台財稅三八五○一號徵免原則及行政院台八十四財三七○○七號補充規定，明顯變更
人民之權利、義務者，有牴觸中央法規標準法第五條、第六條之意旨，復未遵第七條
．．．並即送立法院之規定，亦明顯有違程序上之正義。五、就稅法而言，稅捐稽徵
法為規範所有稅法（關稅、礦稅除外）之稽徵程序，相對於所得稅法單就個人綜合所
得稅及營利事業所得稅所為單純規範而言，則稅捐稽徵法為稅法之普通法，所得稅法
為所得稅之特別法，無可置疑。所以就中央法規標準法第十六條「法規對其他法規所
規定之同一事項而為特別之規定者，應優先適用之，其他法規修正後，仍應優先適用
。」特別法優於普通法原則，顯然稅捐稽徵法第二十一條第一項第一款、第三款之規
定，目標顯然應為中山科學研究院，及其上級機關國防部、行政院。六、就稅捐稽徵
法第一條：「稅捐稽徵，依本法之規定，本法未規定者，依其他有關法律之規定。」
明白規定稅捐稽徵法未規定事項，適用其他有關之法律規定，而其第三十八條：「納
稅義務人對稅捐稽徵機關之復查決定，如有不服，得依法提起訴願及行政訴訟。」復
又法定不服稅捐稽徵機關復查決定，得依法提起訴願，則訴願法為有關聯之法律，以
昭然明確若前揭法條所述，是以其第二條：「本法所稱行政處分，謂中央與地方機關
基於職權，就特定具體事件所為發生公法上效果之單方行政行為；中央或地方機關對
於人民依法聲請之案件，於法定期間應作為而不作為，致損害人民之權利或利益者，
視同行政處分。」所規定所定義的行政處分要件來論，則財政部及被告再如何文過飾
非或遁詞巧辯，亦不能改變已構成核可免稅處分之既存事實，蓋作為或不作為皆屬單
分行政行為，就此立法先賢，必已預見行政主管機關會諉過於民之不當行政行為發生
，致損及人民應受憲法保障之財產權或依法節稅權等等權利或利益之事實，而立此法
條以為導正之本意，是為法之所當然。況關係本系爭案件適用「信賴保護原則」之原
證已由本院員工依法向監察院聲請獲得，茲摘錄桃園縣稅捐稽徵處大溪分處八十年四
月八日駁回檢舉訴願人之釋示全案如下：「主旨：台端建議改進本轄中山科學院給付
薪資等給與核課綜合所得稅未盡合理乙節，復如說明二，請查照。說明：一、依據財
政部賦稅署八十年一月四日台稅一發第000000000號移文單辦理。二、查國
防部中山科學研究院稱其員工薪資分成本俸及研究加給兩部份，本俸依法課稅；至於
研究加給係政府為獎勵科技人員科技研究工作之補助費，此研究補助費台端建議應改
成單一薪俸核課綜合所得稅，以健全所得稅，此案俟所得稅修正時，將一併建議上級
單位參採。三、承蒙台端提供寶貴意見，使所得稅制俞臻．．．」揆諸上述釋示，足
證當時負責中山科學研究院國稅稽徵業務之桃園縣稅捐稽徵處大溪分處，再度明確認
定中科院非軍職員工所領之研究補助費為合於所得稅法第四條第八款前段免稅規定為
免稅之所得，而駁回檢舉人的檢舉，而檢舉人亦認為係駁回檢舉，因桃園縣稅捐稽徵
處並未就其檢舉而對中科院本身或非軍職員工納稅義務人，依稅捐稽徵法第三十條、
第三十一條及所得稅法第七十九條、第八十條、第八十一條、第八十三條、第九十五
條所賦於的法定職權為調查核定，開立核定稅額通知書、繳款書與非軍職員工，命其
為補繳之行政行為，此可由監察院八十五年三月十五日所發佈之糾正案第參項甲事實
第四段所記述：「．．．八十一年九月又有納稅義務人檢舉略以：『政府財政負擔沉
重，中科院給付非軍職人員所得有得低報，造成課稅不公，請研究改進，以增裕稅收
．．．』之實情而得證。因之斯時財政部及核課主管機關以其法定職權，自五十五年
至八十二年長達二十七年之久，所以對中科院非軍職員工所領「品位加給、技術津貼
」部份未以核定稅額通知書為應稅之補徵作為，實是認定系爭實體，為合於所得稅法
第四條第八款前段為免稅所得，殆無疑義。就訴願法第二條中央或地方機關基於職權
，就特定具體事件所為發生公法上效果之單方行政行為，為行政處分的明確定義而言
，已構成核定免稅之既存法秩序，而被告故意隱瞞此一事實，使鈞院誤判，蒙上司法
不公之惡名，是應先陳明。七、訴願法第二條∣稅捐主管機關及財政部應作為而不作
為，視同為核可免稅處分已確立，復就財政賦稅署八十八年一月十八日台稅一發八八
一八九五八二一號書函所載：「國防部中山科學研究院非軍職人員薪給中之「品位加
給」及「技術津貼」徵免所得稅案，肇始於六十八年，由該院員工具名檢舉該院非軍
職人員所領取「品位加給」及「技術津貼」未依法納稅。由行政院將檢舉函轉財政部
，經財政部函請國防部查明給付之性質，惟國防部函覆基於業務機密之理由無從提供
：」可知財政部至遲於六十八年已經知悉發現中科院非軍職人員領有「品位加給」及
「技術津貼」之事實，當時雖擬具處理辦法報請行政院函准備查在案，並於六十八年
十一月三十日匆匆以（68）台財稅三八五○一號函徵免原則，以「如係、如屬」等關
鍵詞授權中科院自行認定「品位加給、技術津貼」為合於所得稅法第四條第八款免納
所得稅之研究補助費，且財政部發文給國防部後，復為配合兩位蔣故總統、歷任行政
院長之國防武器自主研發政策，以獲得國防實質嚇阻戰略能力，保障人民之生存、自
由及尊嚴，使大、中、小企業能有安定的環境發展而發達茁壯，能創造舉世稱羡經濟
奇蹟，更進一步在財政部所出版各年度版所得稅法彙編、稅捐稽徵法令彙編中刻意隱
去財政部（68）台財稅三八五○一號的積極作為，使全國人民、法學界、律師界、稅
捐稽徵機關中、低階官員皆不知有此函示存在，監察院（85）院台財字第二四五七號
函調查意見即指出：且桃園稅捐稽徵處大溪分處於民國八十年四月八日回覆檢舉納稅
義務人，亦認為研究加給及技術津貼係為政府為獎勵科技人員科技研究之工作補費對
人民公開表示，而北區國稅局於八十二年四月十五日北區國稅三第八二○○七三○七
號函，認「品位加給、技術津貼」可否適用所得稅法第四條第八款亦有疑義：採不溯
既往原則，明定自：可知稅捐機關中、低階公務員亦不知有台財稅三八五○一號函的
存在；而在民國六十九年至八十三年以前亦從未對「品位加給、技術津貼」開立核定
稅額通知書或繳稅扣繳憑單，更使人民信賴中科院非軍職員工所領之「品位加給、技
術津貼」為符合所得稅法第四條第八款前段免稅要件為免稅所得，而在中科院對外招
考員工時，更前仆後繼地投入中科院懷抱，激盪腦力、原創力、竭盡心智為獲得國防
實質嚇阻戰略能力而努力研發（在F-104戰機過份老舊、F-5系列戰機有缺陷、外購新
機未交貨時，我國空防戰力就賴中科院自行研發製造的AT-3攻擊教練機支撐，後續研
發的IDF 空優戰機，亦較美製F-16戰機穩定，不易失事），就訴願法第二條第一項：
「本法所稱行政處分，謂中央或地方機關基於職權，就特定具體事件所為發生公法上
效果之單方行政行為」明確定義來看，已構成有效之認可免稅行政處分，反之，就訴
願法第二條第二項：「中央或地方機關對於人民依法聲請之案件，於法定期限內應作
為而不作為，致損害人民之權利或利益者，視同行政處分」之有效定義而論，財政部
至遲於民國六十八年已由檢舉訴願人依所得稅法第一○三條告發中科院非軍職員工領
有品位加給、技術津貼之事實，屬已發現知悉課稅資料，當時財政部如堅持「品位加
給、技術津貼」為所得稅法第八條第四款但書部份所稱核屬勞務所得，非免稅所得，
即應命各地稅捐稽徵機關於民國六十九年所得稅結算申報時，發現中科院非軍職員工
，仍未申報研究補助費之所得後，依稅捐稽徵法第三十條：「稅捐稽徵機關或財政部
賦稅署指定之調查人員，為調查課稅資料，得向有關機關、團體或個人進行調查．．
．被調查者不得拒絕。」、第三十一條：「稅捐稽徵機關對所得稅及營業稅涉有犯罪
嫌疑之案件，得敘明事由，聲請當地司法機關簽發搜索票後，會同當地警察或自治人
員，進入藏置帳簿、文件或證物之處所，實施搜查．．．攜回該管稽徵機關，依法處
理。司法機關接到稽徵機關前項聲請，如認為有理由，應儘速簽發搜索票．．．」、
所得稅法第七十九條：「．．．或同業利潤標準，核定其所得額，並填具核定稅額通
知書，連同各計算項目之核定數額送達納稅義務人。．．．」、第八十三條：「稽徵
機關進行調查或復查時，納稅義務人應提示有關各種證明所得額之帳簿文據，其未提
示者，稽徵機關得依其查得之資料或同業利潤標準，核定其所得額。」、第九十五條
等有關法條為調查核定之法定行為，並開立「核定稅額通知書」與中科院非軍職員工
，為法定期間應為之作為，卻在長達十餘年中不處分中科院非軍職員工所領「品位加
給、技術津貼」之不作為事實，一方面已駁回檢舉訴願人檢舉訴願，影響檢舉訴願人
領取檢舉獎金之權利，另一方面復損害中科院非軍職員工依法節稅權（如依法多報撫
養人數等等）、工作選擇權（選擇是否進入中科院服務）、生涯規劃處置財產權，已
符合訴願法第二條第二項要件，視同核可中科院非軍職員工所領「品位加給、技術津
貼」為免稅之研究補助費，殆無疑義；要不是在行政院院會議中財政部、國防部已達
成國防自主研發政策，應予免稅之認定，而無須調查核定，否則以稅法授予稽徵機關
查核之森嚴，那有任何機關首長、企業主或納稅義務人能身免呢。故不論係刻意隱去
台財稅三八五○一號函之積極作為或如後述應作為而不作為之論述下，中科院非軍職
員工所領之「品位加給、技術加給」，非屬另行發現課稅之資料，應享有充分的「信
賴保護原則」之適用；而地方機關桃園稅捐處大溪分處基於職權（依訴願法第二條前
段是謂有權解釋之機關）於民國八十四年四月八日復以：「：研究加給及技術津貼係
政府為獎勵科技人員科技研究之工作補助費，此研究補助費台端建議應改成單一薪俸
核課綜合所得稅，以健全所得稅制，此案俟所得稅法修正時，將建議上級單位參採：
」如第一段所述，駁回檢舉訴願人之檢舉訴願，再度確認中科院非軍職員工所領之品
位加給、技術津貼為合於所得稅法第四條第八款為免稅所得，而財政部及北區國稅局
於民國八十三年一月二十二日始以北區國稅大溪審第00000000號函明確表示
變更已往已核可免稅之處分。八、學說學理及裁判實務均支持信賴保護原則之適用：
鈞院在對中科院數千份判決書中，對信賴保護原則的定義皆心證如下：「經查，行政
法上所謂信賴保護原則，係指人民因相信既存之法秩序，而安排其生活或處置其財產
，則不能因嗣後法規之制定或修正，而使其遭受不能預見之損害，用以保護人民既得
權益。本原則之適用，係在禁止新制定或修正的法規有溯及既往之效力。」、「至所
稱信賴保護原則，係指人民信賴政府機關之決定，就其生活關係已有適當之安排，應
給予保護或給予合理補償而言。」是以鈞院亦已明確認定行政爭訟上有信賴保護原則
之適用；而大法官吳庚博士在其氏著之「行政法之理論與實用」論及「信賴保護原則
Der Grundsatz des Vertrauenschutz為戰後在西德發展成功之原則，最先適用於授
益性質行政處分之撤銷或廢止，蓋相對人因此類處分獲有利益，一經撤銷自將遭受損
害，故行政機關撤銷授益處分時，應考慮補償相對人信賴處分有效存續之利益，其後
此項原則經該國憲法法院之不斷引用，且逐漸成為憲法層次之法則，不僅拘束行政部
門，對立法及司法部分亦有拘束力」，故制定法規或適用法規均不得溯及既往發生效
力，使人民更為不利。」除此之外，城仲模博士在其氏編之「行政法裁判百選」亦論
及「信賴保護原則係指人民因相信既存之法秩序，而安排其生活或處置其財產，則不
能因嗣後法規之制定或修正，而使其遭受不能預見之損害，用以保護人民之既得權，
並維護法律尊嚴。信賴原則亦係一般法律原則，具有憲法層次效力，可拘束立法、司
法及行政。基於信賴保護原則，原則上禁止負擔性法律、命令或自治法規有溯及既往
效力（基於此則民國八十三年一月二十二日北區大溪審第00000000函行政命
令即違反此不得溯及既往之原則），亦適用於授益行政處分之職權撤銷與廢止；德國
學說實務並認為信賴保護原則亦可適用於行政規則，尤其是形式上已公開之行政規則
；及一般法律生活上已無重大疑義而予接受之司法及行政慣例；行政指導上禁反言法
理亦係信賴保護原則之適用。大致上須有（一）信賴基礎：即須先有一個令人民信賴
之行政行為，如一個有效之行政處分。（二）信賴表現：須人民因信賴該行政行為而
為具體之信賴行為，如運用財產而生法律之變動。（三）信賴值得保護：人民之信賴
係基於善意，若該行政處分具有瑕疵，並須非因過失而不知該瑕疵存在。在人民信賴
值得保護之時，亦須斟酌公益以決定其保護方法（例如：在違法之授益處分之情形，
或撤銷該處分而予人民適當之補償，或逕維持該處分。」我國實際界亦多所引用，如
行政法院五十四年判字第二五五號判決重申上述解釋意旨。以上法學學理，亦明確地
支持中科院非軍職員工應享有「信賴保護原則」之保護。九、刻意不公佈之函示，復
牴觸「租稅法律主義」無法律拘束力：財政部刻意不公佈（六十八）台財稅三八五○
一號函如前揭所述理由外（與民、刑事犯推託不知民、刑事法有此規定者有間，蓋法
律為立法院通過，總統明令公佈之正式條文，眾所週知，而函示則不同，其僅代表某
一行政主管機關單方行政行為或見解），財政部稅制委員會更於七十九、八十三、八
十七年度所出版各年度所得稅法令彙編及八十六年稅捐稽徵法令彙編中，以其首揭財
政部（七九、十、十八）台財稅第七九○七一四三三四號函、財政部（八三、○八、
三一）台財稅第八三一六○七六六一號函、財政部（八七、九、二一）台財稅第八七
一九六五三六六號函、財政部（八六、○七、一一）第八六一○七○○六九號函各函
示，再三對全國人民揭示：「本部及各權責機關在民國某年某月某日前發布所得稅釋
示函令，凡未編入該各年度之所得稅法令彙編中，自民國七十九年十一月五日、八十
三年十月一日、八十六年八月一日、八十七年十一月一日起，非經本部重行核定，一
律不再援引適用」，經原告詳查各該年度版之所得稅法令彙編中，皆未列入財政部六
十八台財稅三八五○一函、行政院八十四年台八十四財三七○○七號函，依上開各函
示之意旨，應為無效之函示，必經各權責機關重新核定後，始重新生效，故應對中科
院非軍職員工，不具拘束力。就稅捐稽徵法第一條之一立法旨意，前述所得稅法令彙
編三函、稅捐稽徵法令彙編首揭函示，對據以申請之案件發生效力，且為對納稅義務
人有利者，應適用之。故北區國稅大溪審第00000000號函、財政部（六八）
台財稅三八五○一號函及行政院八十四台財三七○○七號函（又皆未依中央法規標準
法第七條之規定送立法院備查）對中科院非軍職人員無拘束力，因此三函所依據之財
政部（六八）三八五○一號函違憲違法如前述，政府機關施政最忌反覆無常，憲法層
次「禁反言」原則，具有拘束立法、司法、行政三者之效力，合先敘明。十、一般人
民及輿論皆為中科院非軍職人員抱屈：工商時報於民國八十七年十月十二日刊出記者
張國仁以為國家奉獻心力，卻被指為漏稅之徒之新聞分析，可證人民充分信賴中科院
非軍職人員所領「品位加給、技術津貼」為免稅之研究補助，殆無疑義，行政法院院
長鍾曜唐先生亦認為系爭所得，應由國防部與財政部出面協商解決。十一、監察院認
為對非軍職人員不公及為非可歸責於納稅義務人者之案件：監察院在（八五）院台財
字第二四五七號函中，亦調查指出桃園縣稅捐稽徵處大溪分處於八十年四月八日回覆
檢舉納稅義務人，亦認為研究加給係政府為獎勵科技人員科技研究工作之補助費（對
人民公開承認），而北區國稅局於八十二年四月十五日北區國稅三第八二○○七三○
七號函認「品位加給及技術津貼」可否適用所得稅法第四條第八款，亦有疑義．．．
應採不溯既往原則，明定自．．．所以本案未納稅，非可歸責於納稅義務人；又監察
院分別於民國八十七年十一月二十日（八七）院台財字第八七二二○○五八○號、及
十二月二十二日（八七）院台財字第八七二二○○六五八號函亦表明對中科院非軍職
員工之處置顯非公平，而係中科院及稅捐機關之行政疏失所致；就桃園縣稅捐稽徵處
大溪分處於八十年四月八日函覆檢舉人之函，中科院非軍職人員主觀上並無違章漏稅
之故意，應享有「信賴保護原則」之適用，因其為主管機關對人民之函示，非政府機
關內部建議函。十二、結論：請詳細審酌財政部賦稅署八十八年一月十八日台稅一發
第八八一八九五八二一號書函所載明：「．．．肇始於六十八年由該院員工具名檢舉
該院非軍職員工所領取品位加給及技術津貼未依法納稅．．．迭遭人檢舉．．．」之
事實證據，證明本系爭案件系由人民依所得稅法第一○三條檢舉，但財政部為配合獲
得國防實質嚇阻戰略能力而有台財稅三八五○一號函授權中科院自行認定之作為（財
政部八十五年十二月五日台財稅第八五一九二八○九號函說明三引國防部八十五年十
月九日（八五）珍琥字第二五二六號函：案經中科院查明，基於所得稅法第四條第八
款獎勵科學研究補助費免所得稅及貴部六十八年徵免原則第二條函釋之精神，認定給
付員工之科技品位加給暨技術津貼可免納所得稅，並未示知員工：故國防部與中科院
亦刻意隱瞞此函示），並未於法定期間內滿足檢舉訴願人領取檢舉獎金的權利，復又
損及中科院非軍職員工依法節稅權、工作選擇權、生涯規劃財產處置權，已符合訴願
法第二條行政處分的要件，已構成核可的免稅行政處分十餘年如前述，殆無疑義；而
負責中科院國稅稽徵業務的地方機關桃園稅捐稽徵處大溪分處於八十年一月二十六日
約談中科院，經中科院派員向承辦人羅肇松先生解釋未扣稅引用法條後，羅先生表示
理解，並願意摘錄要點向財政部賦稅署回報；更於同年四月八日以載明：「：研究加
給係政府獎勵科技人員科技研究之工作補助費．．．」的釋示公函，再度婉轉駁回檢
舉訴願人的檢舉訴願，並以其法定職權不開立核定稅額通知書補徵中科院所核發之研
究補助（即品位加給或技術津貼），此一具有公法上效果之單方行政行為，又再度確
認系爭研究補助是屬所得稅法第四條第八款前段為獎勵研究而有免稅之適用，故由此
可見長久以來該管核課稅捐機關之所以不作為，也是因此見解而為之一確認之「不作
為行政處分」（蓋作為或不作為俱屬單方行政行為）。如參照鈞院就「信賴保護原則
」所為「：人民相信既存之法秩序：」「：人民信賴政府機關之決定：」意旨，則既
存之法秩序與政府機關之決定，已因有權解釋機關所為之行政處分而確立，致原告中
科院非軍職員工相信此一既存之法秩序，信賴此一政府機關之決定，而安排其生活或
處置其財產，則核課機關及其上級督導機關事後因主管人事之更替而認知有所不同，
而改為核課之應納所得，也不能因嗣後法規、命令之制定或修正，使原告遭受不能預
見之損害，以保護人民即原告之既得權益。而在此原則之適用下可知，縱然法令有所
謂的追溯規定，但因已明確的禁止新制定或修正法規、命令有溯及既往之效力，使人
民更為不利，舉重所以明輕，是故被告所屬大溪稽徵所八十三年一月二十二日北區國
稅大溪審第00000000號函件通知、八十四年八月十四日台財稅第八四一六四
一四一八號函釋暨行政院秘書長八十四年十月十七日台八十四財三七○○七號函釋，
核定系爭所得（品位加給或技術津貼）為應納稅之重新認定，應於新處分作成之後方
能發生效力，不能驟然推翻前面既有法秩序，方足以維持人民對法秩序的信賴。而原
告爭執的是八十年度所得稅，應有此信賴保護之適用，自不待言。被告刻意隱瞞此一
對原告有利之事實，尚祈鈞院就訴願法第二條行政處分的定義所形成的既存之法秩序
及政府機關的決定之事實判決如訴之聲明，以維法治，至感德便。為此，請依職權召
開言詞辯論，並命中科院參加訴訟，並判決原處分及一再訴願決定均撤銷等語。
再審被告答辯意旨略謂：一、按「左列各種所得，免納所得稅：．．．八、中華民國
政府或外國政府、國際機構、教育、文化、科學研究機關、團體，或其他公私組織，
為獎勵進修、研究或參加科學或職業訓練而給與之獎學金及研究、考察補助費等。但
受領之獎學金或補助費，如係為授與人提供勞務所取得之報酬，不適用之。」「一凡
依職級按月定額發給者，應屬各該研究人員之薪資所得，應於給付時依法辦理扣繳，
所得人並應於年度結算申報時合併申報課稅。二如係按研究計劃個案給付、並非通案
按職級按月給付者，則為研究補助費，依法可免納所得稅。三如屬第一種情形，中科
院以往未依法扣繳，所得人以往年度亦未申報納稅者，應即請中科院轉知各所得人自
行向稽徵機關補報並補繳應納稅款，可免予處罰，自六十九年一月起，中科院應於給
付時依法扣繳，所得人應於每年終後合併申報綜合所得稅。四本案經報奉行政院六十
八年十一月八日台六十八財第一一二○四號函准予備查在案。」「中科院給付非軍職
人員「科技品位加給」暨「技術津貼」之所得稅徵免原則，仍請依本部六十八年十一
月三十日台財稅第三八五○一號函辦理。」分別為所得稅法第四條第八款所規定及財
政部六十八年十一月三十日台財稅第三八五○一號函、八十四年八月十四日台財稅第
八四一六四一四一八號函釋在案。次按「中科院給付非軍職人員之科技品位加給暨技
術津貼，免扣繳所得稅一案，與現行法令規定不合，奉示：本案應依法課徵所得稅；
至追課以往年度所得部分，請洽商財政部妥為處理．．．。」復為行政院秘書長八十
四年十月十七日台八十四財三七○○七號函釋在案。二、經查中科院之預算雖分別依
計畫編列人事費支應其員工之各項給與，但實際上領受「科技品位加給」或「技術津
貼」之非軍職人員，無論配屬之單位或參與不同計畫，悉依該院所訂「科技人員品位
加給支給標準表」、「技術員薪給標準表」之等級，每月按級定額領取「科技品位加
給」或「技術津貼」。該院與其聘僱人員之約定事項亦載明所指薪給，除實物代金及
眷補費外，包括全部給與，是以該院非軍職人員所領受之「科技品位加給」或「技術
津貼」，核屬其因提供勞務所取得之報酬，另再審被告於八十二年間曾派員前往該院
現場瞭解結果，該院支付非軍職人員之「科技品位加給」及「技術津貼」係採按月給
付方式，是依前揭法條及函釋規定，原核定以系爭薪資所得（研究補助費或品位加給
）一九四、五八六元，併課當年度綜合所得額，核定應補稅額一一、六七五元，要無
不合，請予維持。三、至再審原告主張按所得稅法第九十四條第一項規定，扣繳義務
人有義務先行代納稅義務人繳納之義務。再審被告直接向納稅義務人之徵收，有違程
序正義乙節，按依「凡有中華民國來源所得之個人，應就其中華民國來源之所得，依
本法規定，課徵綜合所得稅。」、「納稅義務人應於每年二月二十日起至三月底止，
填具結算申報書，向該管稽徵機關，申報其上一年度內構成綜合所得總額．．．，以
及有關減免、扣除之事實，並應依其全年應納稅額減除暫繳稅額及尚未抵繳之扣繳稅
額，計算其應納之結算稅額，於申報前自行繳納。．．．。」分別為所得稅法第二條
及第七十一條第一項所明定。是再審本件原告既有前揭規定之應稅所得，即應依法合
併申報綜合所得稅，再審原告未依規定合併申報，再審被告據以併課補徵，要無不合
，再審原告主張，顯無理由，委無足採。四、綜上論述：原判決並無（舊）行政訴訟
法第二十八條第一款「適用法規錯誤」之再審事由，並無違誤，請駁回再審之訴等語
。
    理  由
按（舊）行政訴訟法第二十八條第一款所謂適用法規顯有錯誤，係指原判決所適用之
法規與該案應適用之現行法規相違背，或與解釋判例有所牴觸者而言。至於法律上見
解歧異，再審原告對之縱有爭執，要難謂為適用法規錯誤，而據為再審之理由。本件
再審原告因綜合所得稅事件，不服本院八十八年度判字第三一○號原判決，主張原判
決有（舊）行政訴訟法第二十八條第一款即現行行政訴訟法第二百七十三條第一項第
一款適用法規顯有錯誤之再審事由，提起再審之訴。經查原判決略以：按中華民國政
府或外國政府，國際機構、教育、文化、科學研究機構、團體，或其他公私組織，為
獎勵進修、研究或參加科學或職業訓練而給與之獎學金及研究、考察補助費等所得，
免納所得稅。但受領之獎學金或補助費，如係為授與人提供勞務所取得之報酬，不適
用之，為行為時所得稅法第四條第八款所規定。又凡公、教、軍、警、公私事業職工
薪資及提供勞務者之所得，為薪資所得，該項所得之計算，以在職務上或工作上取得
之各種薪資收入為所得額；前項薪資包括薪金、俸給、工資、津貼、歲費、獎金、紅
利、各種補助費及按月或按年分期給付之退休金或養老金。但為雇主之目的，執行職
務而支領之差旅費、日支費及加班費不超過規定標準者，及依同法第四條規定免稅之
項目，不在此限，復為同法第十四條第一項第三類所明定。本件原告（即再審原告，
以下同）七十九年度綜合所得稅結算申報，被告（即再審被告，以下同）以其漏報取
自中科院之薪資所得一九四、五八六元，乃核定補徵稅額一一、六七五元。原告不服
，就該薪資部分申請復查，被告以原告為中科院非軍職員工，七十九年度領取自中科
院薪資中之一九四、五八六元屬品位加給，為其所不爭，而中科院之預算雖分別依計
畫編列人事費支應員工之各項給與，然領受科技品位加給或技術津貼之非軍職人員，
無論配屬之單位或參與不同計畫，悉依該院所訂「科技人員品位加給支給標準表」、
「技術員薪給標準表」之等級，每月按級定額領取科技品位加給或技術津貼。中科院
聘僱人員之約定事項亦載明薪給除實物代金及眷補費外，包括全部給與，業經被告所
屬大溪稽徵所赴中科院查閱資料瞭解無誤，並為中科院八十一年十一月三日八十一訓
誠字第一六八七三號函所明示，系爭品位加給自始即屬薪資所得，自應依法合併申報
繳稅，原核定並無不合，乃未准變更。揆諸首開規定及說明，洵無不合。原告訴稱：
系爭所得係研究補助費，依行為時所得稅法第四條第八款規定，應屬免稅所得，且系
爭所得係依研究計畫專案申請及依各員工參與程度分別計算發放，並非定額給付，於
會計上採按月給付僅屬權衡變通辦法，其性質符合財政部六十八年十一月三十日台財
稅字第三八五○一號函釋，稽徵機關逐年至中科院查閱相關會計資料，亦對系爭所得
未予扣繳一節不予置理，中科院據以認定系爭研究補助費係屬免稅所得，應屬合法、
適當，稽徵機關於經過數年後始為應稅主張，有違信賴原則等語。惟查系爭研究補助
費（品位加給或技術津貼）依首揭行為時所得稅法第四條第八款但書及第十四條第一
項第三類之規定，核非免稅之研究補助費所得，原告謂該規定牴觸憲法第一百六十六
條、第一百六十七條第三款規定，顯屬誤會。又本件被告發單補徵稅款，並未逾稅捐
稽徵法第二十一條所定核課期間，查被告並未函復原告系爭品位加給屬免稅所得，不
能因其向上級機關請求函釋，即謂被告認為免稅所得，原告主張基於信賴保護及不溯
既往原則應免予追繳，尚非可採。從而本件原處分核無違誤，一再訴願決定遞予維持
，俱無不合。原告起訴論旨為無理由，應予駁回。等語資為判決之理由，經核原判決
所適用之法規與該案應適用之現行法規並無相違背，與解釋判例均無相牴觸之情形。
再審原告所指財政部函釋乃行政命令，並非法規，本不生適用法規顯有錯誤之情事。
至再審原告主張原判決有違反所得稅法第九十四條第一項及稅捐稽徵法第四十八條之
三從新從輕規定云云。惟查：所得稅法第九十四條第一項但書既規定「但扣繳義務人
得向納稅義務人追償之」。足證扣繳義務人僅係納稅義務人之類似保證人之地位，主
債務人仍為納稅義務人，再審被告直接向主債務人之納稅義務人追繳系爭稅額，難謂
適用法規顯有錯誤，又稅捐稽徵法第四十八條之三之「從新從輕」規定乃限於裁處罰
鍰之行政處分，並不及於系爭裁課追繳本稅稅額之情形，此為本院最新之見解，再審
原告對之縱有爭執，要難謂為適用法規錯誤，而據為再審之理由。從而再審原告所訴
各節，均不符合法定提起再審之訴之事由，應認再審起訴意旨為顯無再審理由，應予
駁回。至再審原告聲請言詞辯論及命中科院參加訴訟，核無必要，併此明。
據上論結，本件再審之訴為無理由，爰依行政訴訟法施行法第二條、第三條後段，行
政訴訟法第二百七十八條第二項、第九十八條第三項前段，判決如主文。
中    華    民    國     九十      年      一      月      十一       日
                    最 高 行 政 法 院  第 二 庭
                                審 判 長 法  官      陳  石  獅
                                         法  官      林  家  惠
                                         法  官      林  清  祥
                                         法  官      彭  鳳  至
                                         法  官      高  啟  燦
右  正  本  證  明  與  原  本  無  異
                                         法院書記官  陳  佩  玲
中    華    民    國     九十      年      一      月      十五       日


司法院資訊處製作；財團法人民間司法改革基金會備份。
